---
title: Klasyfikacja na bazie modelu regresji liniowej oraz porównanie metod klasyfikacji na podstawie danych iris, Glass
author: "Tomasz Warzecha,   album 282261"
date: "`r Sys.Date()`"
output:
  pdf_document:
    toc: true
    fig_caption: true
    fig_width: 5
    fig_height: 4
    number_sections: true
  html_document:
    toc: true
    df_print: paged
header-includes:
- \usepackage[OT4]{polski}
- \usepackage[utf8]{inputenc}
- \usepackage{graphicx}
- \usepackage{float}
subtitle: Eksploracja danych
fontsize: 12pt
---

```{r setup, include=FALSE}
knitr::opts_chunk$set(
  echo = TRUE,
  encoding = "UTF-8",
  comment = "",
  warning = FALSE,
  message = FALSE
)
options(encoding = "UTF-8")
Sys.setlocale("LC_ALL", "Polish")
knitr::opts_chunk$set(echo = FALSE)
knitr::opts_chunk$set(results = "asis")
knitr::opts_chunk$set(warning = FALSE, message = FALSE) 
knitr::opts_chunk$set(fig.pos = "H", out.extra = "", fig.align = "center")
```


# Zaawansowane metody klasyfikacji

# Analiza skupień – algorytmy grupujące i hierarchiczne

## Wybór i przygotowanie danych
W tym zadaniu pracujemy na danych Glass (R-pakiet mlbench). Zbiór danych Glass charakteryzuje się złożoną strukturą klas oraz wyraźnymi różnicami w rozkładach cech chemicznych. W przeciwieństwie do prostych zbiorów jak iris, tutaj efekt maskowania klas jest silniejszy, a nierównowaga klas wymaga specjalnego podejścia.

```{r}
library(mlbench)
dane <- data("Glass", package = "mlbench")
library(mlbench)
dane <- Glass
#dane
# Sprawdzenie struktury danych
#str(Glass)
colSums(is.na(dane))  # Brak brakujących wartości w oryginalnym zbiorze
dim(dane)
```

Zbiór danych Glass zawiera 214 przypadków opisujących różne rodzaje szkła na podstawie ich składu chemicznego. Każdy przypadek charakteryzuje się 9 cechami numerycznymi, w tym zawartością pierwiastków takich jak sód (Na), magnez (Mg), glin (Al), krzem (Si), potas (K), wapń (Ca), bar (Ba), żelazo (Fe) oraz współczynnikiem załamania światła (RI). Klasyfikacja odbywa się na podstawie zmiennej Type, która określa typ szkła i przyjmuje 6 różnych wartości (od 1 do 6).

Nasze dane nie posiadają żadnych braków danych, brak występowania danego pierwiastka w danym rodzaju szkła oznaczany jest jako 0.0 zatem nie przeszkadza nam to w dalszej analizie. 

Wszystkie typy zmiennych są numeryczne, z wyjątkiem zmiennej Type zawierającej etykietki naszych klas, która jest zmienną typu factor

Aby ułatwić wizualizację wyników, wybierzemy losowo (seed(123)) zbiór zawierający 200 rekordów (wierszy) oraz usuwamy zmienną grupującą zawierającą etykietki klas (grup).
```{r}
set.seed(123)
n <- dim(dane)[1]
dane.indx <- sample(1:n,200)
dane  <- dane[dane.indx,]
dane_analiza = dane[,-10]
```
```{r}

par(las=3, mar=c(8,4,4,2)+0.1)
boxplot(dane_analiza, col=rainbow(9), main="Rozkład cech przed standaryzacją")
par(las=1, mar=c(5,4,4,2)+0.1)
```
Wykres pokazuje wyraźne różnice w skalach i rozproszeniu poszczególnych cech. W zbiorze danych Glass cechy reprezentują różne pierwiastki chemiczne (np. Na, Mg, Al) oraz współczynnik załamania światła (RI). Wartości tych cech mają różne zakresy. Jak widzimy na wykresie powyżej, pierwiastki mają różne zakresy, szczegółnie zawartość krzemu jest zdecydownie wyższa niż innych pierwiastków. Może to znacząco wpłynąć na odległości, które zostaną zdominowane przez właśnie ten pierwiastek. Standaryzacja w tym przypadku jest zalecana tak aby obliczenia odległości nie zostały zdominowane przez cechy o większych wartościach, zaburzyłoby wyniki grupowania.

```{r}

dane_stand <- scale(dane_analiza)
par(las=3, mar=c(8,4,4,2)+0.1)
boxplot(dane_stand, col=rainbow(9), main="Rozkład cech po standaryzacji")
par(las=1, mar=c(5,4,4,2)+0.1)
```
Na wykresie powyżej znajdują się rozkłady cech po standaryzacji. Jak widzimy, teraz wartości znajdują się w podobnym zakresie, dzięki czemu nie wpłyną fałszywie na ocene odległości podczas analizy skupień, którą zaraz wykonamy.  
